【裁判字號】    99,台上,4643
【裁判日期】    990722
【裁判案由】    妨害性自主
【裁判全文】
最高法院刑事判決            九十九年度台上字第四六四三號
上  訴  人  甲○○
選任辯護人  姜志俊律師
            楊商江律師
上列上訴人因妨害性自主案件，不服台灣高等法院中華民國九十
八年十二月十七日第二審更審判決（九十八年度重上更(二)字第二
０七號，起訴案號：台灣台北地方法院檢察署九十二年度偵字第
六九二０號），提起上訴，本院判決如下：
    主  文
上訴駁回。
    理  由
一、對於女子以藥劑違反其意願而為性交部分：
按刑事訴訟法第三百七十七條規定，上訴於第三審法院，非以判
決違背法令為理由，不得為之。是提起第三審上訴，應以原判決
違背法令為理由，係屬法定要件。如果上訴理由書狀並未依據卷
內訴訟資料，具體指摘原判決不適用何種法則或如何適用不當，
或所指摘原判決違法情事，顯與法律規定得為第三審上訴理由之
違法情形，不相適合時，均應認其上訴為違背法律上之程式，予
以駁回。本件上訴人甲○○上訴意旨略稱：(一)、檢察官未舉證證
明上訴人有原判決事實欄所載之犯行，而被害人方女（姓名年籍
資料詳卷）證稱：上訴人打開相機給伊看，裡面那張記憶卡顯示
沒有伊的照片等情，惟其又指稱上訴人有對其拍裸照；被害人就
其究竟與上訴人發生幾次性關係，前後供述不盡一致，而上訴人
與被害人確曾發生性關係不下十餘次，且依上訴人、被害人相關
供述各情以觀，足見雙方係因上訴人之父親反對，而由上訴人向
被害人提議分手，乃被害人竟就上情為不實之供述；依上訴人於
警詢及檢察官偵查中相關供述各情以觀，足見上訴人坦然接受調
查，被害人指述各情並非事實；本件扣案證據清單中並無所謂棕
色玻璃瓶裝之乙醚，相關證物經鑑定結果其上亦均無乙醚殘留成
分，足見被害人指稱：伊曾在現場將乙醚倒在相機上等情，並非
事實；被害人就相關時間前後供述不一，其供述各情是否屬實，
非無疑義，足見上訴人並無如被害人所指於其昏迷期間與之發生
性行為；上訴人曾自現場外出買水長達十餘分鐘，何以被害人未
趁機報警或離去，復又與上訴人在旅館內相處二、三小時之久，
足見被害人指稱各情並非事實。乃原審未詳細斟酌上情，僅憑被
害人有瑕疵之供述，即為不利於上訴人之認定，於法有違。為此
聲請本院傳喚證人即警員林○○，用以證明警方在上訴人住處並
未搜到任何證物等事實。(二)、上訴人自幼品學兼優，並獲得國內
、外之碩士學位，因遭受被害人之誣陷而憤恨難平，曾將兩人交
往之經過以存證信函寄交被害人，而被害人並未否認彼等交往之
情形，僅稱：「我受的傷害永遠都在……」等情，而被害人所謂
之傷害，應係指上訴人家長反對彼等交往一節而言，由上情足見
被害人係挾怨誣陷上訴人。又原審曾傳喚證人林○○而未到庭，
而林○○之證言與上訴人於警詢中之態度如何，及上訴人之父林
○林證稱各情是否屬實攸關，乃原審未續傳喚林○○到庭調查；
被害人就相關情節供述不一，且依原判決所認定之事實及被害人
相關之供述，暨雅虎國際資訊股份有限公司（下稱雅虎公司）函
覆之相關資料以觀，足見00000000＠yahoo.com.tw帳號之使用人
係蔡○○，而蔡○○是否係被害人之前男友，及相關裸照是否係
蔡○○所傳輸，均不無可能，乃原審就上情未為調查；陳○○相
關供述之語義不明，上訴人於原審更審前曾聲請再傳喚陳○○到
庭調查，乃原審就上情均未為調查，即為不利於上訴人之認定。
另上訴人曾向原審提出乙醚經氧化後會有殘留痕跡之網路資料，
及○○○旅社與上訴人、被害人住處相關位置圖，用以證明被害
人相關指述各情並非事實，乃原判決就上開證據未說明何以不能
為有利於上訴人論斷之理由，於法有違。(三)、原判決事實欄記載
：上訴人以其所有之數位照相機一台拍攝被害人裸體睡眠之照片
一幀等情，乃於理由欄復又說明：扣案之數位相機一台，並不能
證明係上訴人持以供本案犯罪所用之物，爰不為沒收之諭知；另
原判決事實欄認定：上訴人拍攝被害人裸體睡眠之照片一幀等情
，乃於理由欄說明：被害人裸照之光碟一片應予宣告沒收等情。
則究竟數位相機一台是否係上訴人供犯罪所用之物，及原判決所
沒收者究係被害人裸體照片一張，抑係被害人裸體光碟一片，原
判決未為明確認定記載，且前後之認定記載論述說明非無矛盾，
於法有違。(四)、上訴人曾聲請原審傳喚證人即警員林○○，用以
證明警方至上訴人住處並未搜獲任何相關證物，乃原審就上情未
為傳喚調查。又上訴人否認有原判決事實欄所載之犯行，而依被
害人於警詢及檢察官偵查中相關供述各情，及被害人所提出之告
訴狀所載之內容以觀，足見被害人指稱係其提出與上訴人分手等
情，與事實不符，且應係被害人帶上訴人前往○○○旅店，而上
訴人於過程中並未拍攝被害人之裸照，被害人相關指稱各情均非
事實。另依上訴人於警詢中之供述各情以觀，足見上訴人坦然接
受司法調查，被害人相關指述各節並非事實，為此聲請本院傳喚
林○○到庭查明相關事實。另依本案相關事證，足見上訴人並未
以乙醚迷昏被害人，被害人係自願與上訴人為性行為，況被害人
如何知悉其係遭乙醚迷昏，被害人指訴各情均非事實。再原審於
審判期日就上訴人被訴之犯罪事實，未逐一訊問而使上訴人有行
使防禦權之機會，復就卷內證據資料未逐一向上訴人提示及告以
要旨，其所踐行之訴訟程序，於法有違。(五)、原判決事實欄並未
認定被害人裸照列印資料一張及二張經扣案，乃於理由說明卷附
之上開資料，應依刑法第三百十五條之三規定予以宣告沒收。又
依被害人所供述之內容，足見上訴人並未以相機拍攝被害人之裸
照，乃原判決復又援引被害人之供述，認定上訴人有以相機拍攝
被害人之裸照。另依蘋果日報民國九十九年三月十九日之相關報
導，另案被害人遭歹徒以乙醚摀住口鼻並未昏迷，以其情節印證
本件被害人所指述之情節，其是否屬實，非無疑義。再本件卷附
裸照無從辨識是否係被害人，且亦不能證明該裸照係自上訴人網
路ＩＰ傳輸而來，乃原審就上情未為鑑定調查。況依卷內相關證
據資料顯示，係被害人要求上訴人帶伊至○○○旅店休息，上訴
人係經被害人同意而與其為性行為，此外亦無證據足以證明上訴
人有原判決事實欄所載之犯行。乃原審並未鑑定被害人體內是否
有乙醚成分，僅依憑被害人片面之指述，即認定上訴人有原判決
事實欄所載之犯行，於法有違等語。
惟查：原判決認定上訴人有原判決事實欄所記載，即對於女子以
其他違反其意願之方法而為性交，而有以藥劑犯之之情形犯行，
係以訊據上訴人雖否認有前揭犯行，辯稱：被害人係自願於如原
判決事實欄所載時、地與伊為性行為，當天伊未攜帶乙醚及拍攝
被害人裸照，被害人電子郵件信箱內之裸照非伊傳輸過去，伊於
九十一年十二月三日，由任職之○○公司進入被害人之電子郵件
信箱二次，係因接到被害人家人反映被害人電子郵件信箱內有奇
怪的東西而進去看云云。然查：上訴人確有如原判決事實欄所載
之犯行，業據被害人指述甚詳。參酌上訴人供承有於如原判決事
實欄所載時、地，與被害人為性行為；上訴人於警詢中供稱：伊
於九十一年十二月二日晚上九時或十時許，有傳簡訊告訴被害人
看到簡訊與伊聯絡，方便確定九十一年十二月三日何時至何處接
被害人，伊傳簡訊要被害人考慮是否到伊住處過夜，所稱的好處
就是伊會幫被害人按摩放鬆一下等情以觀，堪認被害人指稱：九
十一年十二月二日晚上，上訴人一直打電話來而伊未接，上訴人
於當晚十一時許傳簡訊來，說如果伊於九十一年十二月三日晚上
去他家過夜的話，會有好處，伊就想到上訴人可能有拍伊的照片
等情，係屬事實。上訴人辯稱：伊所稱的好處係幫被害人按摩一
下云云，顯與常情有違，係屬臨訟推諉卸責之詞，不足採信；上
訴人確於九十一年十二月三日上午九時四十一分及十一時十八分
，使用○○公司辦公室內之電腦（IP位址：00.000.00.00），先
後進入被害人帳號00000000＠yahoo.com.tw之電子郵件信箱二次
，有雅虎公司九十一年十二月十二日函附卷可稽；上訴人雖辯稱
：伊因接到伊大嫂張○○及被害人之姊先後來電，要伊觀看被害
人之電子郵件信箱，始在○○公司進入被害人之電子郵件信箱觀
覽云云。然查上訴人辯解各情前後不一，且依上訴人所使用行動
電話通聯紀錄所記載之情形，及雅虎公司九十一年十二月十二日
函附之資料，暨被害人之姊所證述之情節以觀，堪認上訴人上開
辯解各情及張○○證稱各情，均非事實，並無足取；依雅虎公司
九十一年十二月十二日函附之資料、東森寬頻電信股份有限公司
相關函文及通聯紀錄等，足見上訴人於九十一年十二月三日凌晨
零時十八分三秒，曾在其○○市○○○路○段○○○巷○○○號
住處進入被害人之電子郵件信箱，而上訴人先則否認上情，嗣經
原審更審前查得上情並提示相關資料後，上訴人始改稱：伊當日
於到達公司之前，可能在家裡也有進入被害人電子郵件信箱等語
，上訴人一再更改所辯解之內容，其事後圖卸刑責之情，至為顯
然；法務部調查局九十二年十月一日調科壹字第０九二六二六一
０八八０號函稱：乙醚為無色液體，具特殊甜刺激味，具揮發性
且易燃，人體吸入乙醚有麻醉效果，若施用量過大則可能產生乙
醚急性中毒現象等情，核與被害人指稱上訴人使用乙醚之顏色及
藥理作用相符，上訴人將被害人所指之毛巾及瓶子顏色，曲解為
被害人指稱乙醚之顏色為白色或棕色云云，並無足取；經第一審
勘驗被害人自其電子郵件信箱所下載之光碟及所列印之照片，顯
示被害人全身裸露而全無衣、被遮掩，上半身雖躺在床上，然下
半身自腰、臀以下已跌落至床緣外，其姿勢顯非屬一般睡覺之常
態，而係呈昏睡狀態躺臥在床上，其情狀適與吸入乙醚不省人事
相同。衡情被害人顯無同意上訴人對其拍攝上開情狀裸照之可能
，堪認被害人指稱：伊遭上訴人以乙醚迷昏後為性交及拍照等情
，係屬事實；被害人對上訴人提出告訴後，上訴人曾告知其雙親
，上訴人之父林○林並委由陳○○出面謀求和解等情，業據上訴
人、陳○○供述屬實，而依陳○○與被害人之姊於電話中所交談
之內容以觀，陳○○顯欲使被害人為有利於上訴人之陳述。又依
第一審勘驗上訴人之母江○○之談話內容，及陳○○、被害人之
姊相關供述之情節，倘非上訴人向其家人描述被害人裸照之事，
陳○○應無知悉該裸照相關細節之可能，而江○○亦無出言保證
該裸照無其他人知悉之可能；依自被害人電子郵件信箱所下載列
印之照片顯示，被害人全身裸露並無任何東西遮掩，且躺於床上
呈昏睡之狀態，其情狀顯足以嚴重傷害被害人之名譽，衡情被害
人就其相關指述各情，並無虛構事實據以誣陷上訴人之可能；證
人陳○○於第一審審理中明確指出被害人裸照之內容，而依上訴
人警詢筆錄所記載之內容，警方未曾向上訴人提示該裸照，且苟
非上訴人曾詳細觀看過該裸照，亦無從知悉被害人手上是否戴有
小飾品或手錶等相關細節，乃上訴人竟能事先將該裸照相關細節
告知林○林轉知陳○○。另依雅虎公司九十一年十二月十二日函
附之資料以觀，僅有上訴人曾於九十一年十二月三日，登入被害
人在雅虎公司之電子郵件信箱，堪認被害人不利於上訴人指稱各
情，係屬事實；縱認林○林於原審證述：伊曾在警局見及相關照
片之影本等情屬實，亦僅能證明上訴人於警詢時所見者係相關照
片影本，並無從據以分辨該照片之詳細內容，則陳○○於與被害
人家人洽談和解事宜時，竟能說明被害人裸照之相關細節，堪認
上訴人確有於案發當日拍攝被害人之裸照，林○林相關證述各情
並不能為有利於上訴人之論斷；上訴人雖辯稱：伊係徵得被害人
之同意後才與其性交，且彼等於性交完畢後尚在旅館房間內待上
相當時間才離開，當日是付二個休息時段的價錢。又被害人於案
發時如有掙扎，何以經驗傷結果被害人沒有傷勢云云。然依被害
人、上訴人相關供述各情，及○○○旅店函文之內容，暨上訴人
行動電話之通聯紀錄及基地台相關位置等情以觀，堪認上訴人辯
稱：印象中彼等係於當日下午三、四時才離開賓館等情，並非事
實。又被害人遭上訴人以乙醚迷昏，故醒來時感覺身體無力，一
時之間未能找到自己衣物，亦未思及如何應變而未對外求救，均
與常情無違。另被害人前雖曾與上訴人為性行為，本案發生前被
害人亦同意進入旅館，然尚不能以此推論被害人即同意與上訴人
為性交。況依上訴人於檢察官偵查中供承：「我跟她提議去旅社
休息、看電視，但沒有講明要去為性行為」等情，及上訴人事前
即備妥相機及乙醚等情以觀，顯見上訴人係利用被害人疏於防備
而遂其目的。被害人在賓館看上訴人操作數位相機時，雖未看見
有底片，然發生上開情形之原因甚多，尚不得以此即認上訴人未
對被害人拍攝裸照。再依本件事實發生之情形以觀，被害人身體
並非必然有傷勢，且被害人係於案發後多日才前往驗傷，其未能
檢驗出被害人身體有傷勢，核與常情無違，尚不得以此即為有利
於上訴人之論斷；被害人就相關細節之供述，雖前後有略為不盡
相符之處，然其就主要情節之指述前後一致，尚不得以此即認被
害人之指述全不可採；依內政部警政署刑事警察局九十三年七月
八日刑鑑字第０九三０一０九六０二號函所載之內容，足見被害
人裸照經下載存入磁片之後，已無從判斷是否由扣案之相機拍攝
，而上情並不能為有利於上訴人之論斷；被害人陳稱：案發當日
伊在賓館醒來時，有將約五分之一瓶之乙醚倒在上訴人之數位相
機上，而將扣案相機與上訴人之背包一個、閃光燈一台送鑑驗結
果，均未發現有乙醚殘留，固有法務部調查局九十二年五月八日
調科壹字第０九二六二０五一六０號檢驗通知書在卷可參。然依
法務部調查局九十二年十月一日調科壹字第０九二六二六００八
八０號函所載之內容，乙醚極易揮發，是於案發時將乙醚淋灑在
扣案數位相機，至九十二年四月檢驗時，因揮發之故已檢驗不出
乙醚成分，亦屬正常，尚不得以上情為利於上訴人之推論。至上
訴人原審選任辯護人雖提出網路資料，主張乙醚經氧化後會有殘
留痕跡云云，惟該網路資料內容所載生成之條件不明，且其並非
就本案為具體鑑定，尚無從援引為有利於上訴人之論斷；上訴人
雖辯稱：被害人裸照之作者非伊名義，並非伊建立及寄給被害人
云云。然上訴人恐為人發現而以匿名或其他方式為之，其舉止合
乎常情；依事實審法院勘驗本件洽商和解錄音譯文之內容以觀，
洽談和解之陳○○及上訴人之家人，一再對被害人於本案中所受
之傷害表達歉意，絲毫未有不耐煩或表示遭恐嚇方無奈尋求和解
等情事。上訴人雖聲請傳喚證人即警員林○○，欲證明林○○至
上訴人住處未搜到任何與犯罪有關之物品，及林○○於作筆錄時
打斷上訴人回答，只記錄係上訴人提議前往搜索等情。惟本件犯
罪事實已臻明確，上開待證事項尚非得以推翻原判決所確認之事
實，而得據以為不同之認定，核無再傳喚林○○到庭調查之必要
。上訴人否認辯解各情，無非係屬事後卸責之詞，不足採信等情
，予以綜合判斷。因而撤銷第一審判決，改判論處上訴人對於女
子以其他違反其意願之方法而為性交，而有以藥劑犯之之情形罪
刑，已於判決內說明其所憑之證據及其認定之理由。按供述證據
前後，雖稍有參差或互相矛盾，事實審法院非不可本於經驗法則
斟酌其他證據作合理之比較定其取捨，從而供述證據之一部認為
真實者予以採取，亦非證據法則所不許。又證據之取捨與證據之
證明力如何，均屬事實審法院得自由裁量、判斷之職權；苟其此
項裁量、判斷，並不悖乎通常一般之人日常生活經驗之定則或論
理法則，又於判決內論敘其何以作此判斷之心證理由者，即不得
任意指摘其為違法，而據為提起第三審上訴之合法理由。原判決
綜合上述各項證據資料，據以認定上訴人確有如原判決事實欄所
載之犯行等情，乃其採證認事調查職權之合法行使，不容任意指
為違法。稽諸原判決關於上訴意旨(三)所示之相關記載，並無尚非
明確或前後矛盾不符之情形；又原審審判長於審判期日已就上訴
人被訴之犯罪事實訊問上訴人，上訴人並答稱：「沒有做這些事
」等情（原審卷第五十九頁）；另上訴意旨並未陳明原審審判長
於審判期日，究就何項援引為判決基礎之證據未向上訴人提示及
告以要旨，上訴意旨未依卷內訴訟資料，任意漫事指摘原判決違
法，並無足取。被害人裸照列印資料一張及二張，係案發後為偵
辦本案所列印之資料，並非構成本件犯罪事實之要素，原判決事
實欄就上情未為記載，並無違法可言。原判決已說明上訴人原審
選任辯護人於原審審理中所提出網路資料，主張乙醚經氧化後會
有殘留痕跡等情，並不能為有利於上訴人論斷之理由（原判決第
二十頁第二十六至二十九行）等情甚詳，上訴意旨未依卷內訴訟
資料指摘，並非有據。又原判決已說明其認定上訴人有如原判決
事實欄所載之犯行，所依憑之證據及理由甚詳，而上訴意旨所稱
之○○○旅店與上訴人、被害人住處相關位置圖，並非得以推翻
原判決所確定之事實，而得據以為不同之認定。縱認原判決未說
明該相關位置圖何以不能為有利於上訴人論斷之理由，而有微疵
，然於判決之結果並無影響，依刑事訴訟法第三百八十條規定，
仍不得據為合法之第三審上訴理由。按有利於被告之證據不採納
及應於審判期日調查之證據，係指該證據倘予採納或經調查所能
證明者，得以推翻原審判決所確認之事實，而得據以為不同之認
定而言。如非事理所必然，或係無從調查之證據方法，即欠缺其
調查之必要性，縱未調查，或未於理由特加說明，均與所謂違背
法令之情形不相適合。原判決已說明本件犯罪事實已臻明確，核
無再傳喚林○○到庭調查之必要等情明確；又上訴意旨並未陳明
其曾聲請原審就所謂蔡○○，及被害人裸照、上訴人網路ＩＰ，
暨被害人體內是否有乙醚成分部分為如何之調查；另證人陳○○
於第一審審理中已就相關事實證述明確。且原審縱就上開各情再
為調查，亦非得以推翻原審判決所確認之事實，而得據以為不同
之認定，尚不得任意指摘原審有應調查之證據而未予調查之違法
。況原審於最後審判期日調查證據完畢開始辯論前，審判長問上
訴人及其原審選任辯護人尚有何證據請求調查，上訴人答稱：「
無」，而其原審選任辯護人亦僅答稱：「聲請再傳喚警員林○○
」（原審卷第五十九頁），並未聲請就其餘部分再為如何之調查
。而本院為法律審，上訴人在本院又為此爭執，自非依據卷內資
料執為指摘之合法上訴第三審理由。上訴人徒憑己意或就原判決
已有說明之事項，或就原審判斷證據證明力之合法職權行使，漫
指其違法，重為單純事實上之爭執，難謂係適法上訴第三審之理
由，其此部分上訴違背法律上之程式，應予駁回。又本院為法律
審，以審核下級審法院裁判有無違背法令為職責，不及於對被告
犯罪事實有無等之相關之調查，上訴人聲請本院傳喚證人即警員
林○○，用以證明警方在上訴人住處並未搜到任何證物等，及提
出蘋果日報相關報導，用以證明被害人之指述是否屬實，尚有疑
義等，均非合法之上訴理由，本院無從審酌，附此敘明。
二、恐嚇危害安全、妨害秘密部分：
按刑事訴訟法第三百七十六條所列各罪之案件，經第二審判決者
，不得上訴於第三審法院，法有明文。本件上訴人另犯恐嚇危害
安全、妨害秘密部分，原判決認係成立刑法第三百零五條、第三
百十五條之一第二款之罪，核屬刑事訴訟法第三百七十六條第一
款之案件，依上開說明，既經第二審判決，自不得上訴於第三審
法院。縱上訴人所犯恐嚇危害安全、妨害秘密部分與前述上訴人
對於女子以藥劑違反意願而為性交部分，有刑法修正前之牽連犯
關係，為裁判上一罪，但其對於女子以藥劑違反其意願而為性交
部分之上訴為不合法，本院應從程序上予以駁回，而無從為實體
上判決，對於輕罪之恐嚇危害安全、妨害秘密部分，亦無從適用
審判不可分之原則，為實體上審判。上訴人竟復對此部分提起上
訴，顯為法所不許，應予駁回。
據上論結，應依刑事訴訟法第三百九十五條前段，判決如主文。
中    華    民    國  九十九  年    七    月  二十二  日
                      最高法院刑事第一庭
                          審判長法官  董  明  霈
                                法官  林  茂  雄
                                法官  張  祺  祥
                                法官  林  錦  芳
                                法官  洪  昌  宏
本件正本證明與原本無異
                                      書  記  官
中    華    民    國  九十九  年    七    月  二十九  日
                                                      Q

司法院資訊處製作；財團法人民間司法改革基金會備份。
